【裁判字號】    97,勞訴,49
【裁判日期】    980707
【裁判案由】    職業災害補償金
【裁判全文】
臺灣臺中地方法院民事判決              97年度勞訴字第49號
原      告  甲○○
訴訟代理人  黃文皇律師
複  代理人  劉瑩玲律師
被      告  碩頂精密工業股份有限公司
兼  上一人
法定代理人  乙○○
上  二  人
訴訟代理人  廖瑞鍠律師
            吳光陸律師
複  代理人  丁○○
            丙○○
上列當事人間請求職業災害補償金等事件，本院於民國98年5 月
5日 言詞辯論終結，判決如下：
    主      文
被告碩頂精密工業股份有限公司應給付原告新臺幣肆萬壹仟柒佰
柒拾伍元，及自九十七年四月十日起，至清償日止，按週年利率
百分之五計算之利息。
被告碩頂精密工業股份有限公司、乙○○應連帶給付原告新臺幣
陸拾萬仟伍佰玖拾元，及自九十七年四月十日起，至清償
日止，按週年利率百分之五計算之利息。
原告其餘之訴駁回。
訴訟費用由被告連帶負擔五分之一，餘由原告負擔。
    事實及理由
壹、程序方面：
    按訴狀送達後，原告不得將原訴變更或追加他訴。但擴張或
    減縮應受判決事項之聲明者，不在此限，民事訴訟法第255
    條第1 項第3 款定有明文。本件原告起訴聲明請求被告碩頂
    精密工業股份有限公司（下稱碩頂公司）應給付原告457,93
    4 元，及自起訴狀繕本送達翌日起至清償日止，按年息5%計
    算之利息；被告二人應連帶給付原告3,034,618 元，及自起
    訴狀繕本送達翌日起至清償日止，按年息5%計算之利息，嗣
    於97年7 月25日以書狀部分擴張、部分減縮其聲明為如「兩
    造聲明」欄所示，核屬擴張、減縮應受判決事項之聲明，依
    民事訴訟法第255 條第1 項第3 款之規定，應予准許，先予
    敘明。
貳、兩造之聲明：
  一、原告：(一)被告碩頂精密工業股份有限公司應給付原告新臺
      幣（下同）52,458元，及自起訴狀繕本送達翌日起，至清
      償日止，按週年利率百分之五計算之利息。(二)被告二人應
      連帶給付原告3,729,193 元，及其中3,006,689 元自97年
      2 月7 日起算、其中722,504 元自訴狀繕本送達翌日起至
      清償日止，按週年利率百分之五計算之利息。(三)訴訟費用
      由被告負擔。
  二、被告：(一)原告之訴駁回。(二)訴訟費用由原告負擔。
、原告起訴主張：
  被告乙○○為被告碩頂公司之負責人。伊於民國95年3 月間受
  僱於碩頂公司擔任沖床機操作員，詎被告未依勞動安全衛生法
  第5 條、第14條、第23條規定設置安全設施並對原告實施勞工
  安全訓練，情形下致原告於受僱期間即95年10月23日下午2 時
  許，在碩頂公司工廠內操作沖床機械時，右手遭機械輾壓，導
  致右手二、三、四指喪失機能等傷害。復行政院勞工委員會勞
  動檢查所之「碩頂精密工業股份有限公司勞工甲○○職業災害
  案檢查報告書」亦認定碩頂公司違反勞工安全衛生設施規則第
  72條第1 項第2 款、第3 款，爰依勞動基準法之職災補償規定
  請求碩頂公司給付職業災害關於醫療費用32,681元、工資之補
  償395,415 元、殘廢補償155,528 元，並另依民法侵權行為法
  律關係，請求被告碩頂公司、乙○○應連帶分別給付喪失勞動
  能力、精神慰輔金之損害賠償3,229,193 元、500,000 元等語
  。
肆、被告則以：
  原告進公司前之職前訓練即一再說明只准沖床作業員以雙手同
  時押入操作開關之方式操作沖床，碩頂公司並已將腳踏方式操
  作沖床之腳踏開關控制器及管線拔除，且光電事業部沖壓課工
  作安全注意事項亦規定：「沖床作業時，未經幹部禁止使用腳
  踏開關。」，沖床機之兩側亦裝置有光電感應器作為安全措施
  ，而原告於事故當時未經碩頂公司幹部允許，將碩頂公司已取
  下之腳踏開關之控制器及管線擅自重新裝置回去並將光電感應
  器關閉，亦不顧同仁王宏仁之勸阻而以腳踏方式進行沖床作業
  而與有原因，且原告所請求之醫療費用、原領工資補償、殘廢
  補償、勞動能力損失、精神慰撫金等費用均無理由等語，資為
  抗辯。
伍、兩造不爭執事項：
  一、被告乙○○為被告碩頂精密工業股份有限公司之負責人。
      原告於95年3 月間受僱於被告碩頂公司，從事沖床機操作
      員工作，而於95年10月23日下午2 時許，在碩頂公司工廠
      內操作沖床機械時，因原告自行將碩頂公司已拆除之操作
      沖床腳踏開關控制器裝上使用並關閉光電裝置感應器，改
      採腳踏方式操作沖床機械，嗣右手遭機械輾壓，導致右手
      二、三、四指受有「職業災害」。
  二、兩造同意由中國醫藥學院鑑定，而於97年9 月12日中國醫
      藥大學附設醫院函覆（發文字號：院管計字第0970903799
      號）說明欄：「一、…二、本院已於97年9 月3 日協助病
      患安排鑑定，鑑定病患手指受傷屬勞工保險殘廢給付標準
      表第九級。」
  三、原告因上開傷害所支出醫療費用共32,681元，並依96年12
      月19日勞工保險局核定通知書（發文字號：000000000000
      ）主旨：「…發給09等級職業傷病殘廢給付420 日計240,
      114 元，已於96年12月19日核付，並送交金融機構於近日
      內轉帳匯入申請書所載指定之帳號…。」而收受勞工保險
      局給付240,114 元。
  四、原告於事故發生時原領工資為每天1,064 元，而其平均工
      資為每天942 元，且事故發生後原告不能工作時間為192
      小時。
陸、本院得心證之理由：
  一、職業災害補償部分：
      職業災害補償係就因勞工就業場所或作業活動及其他職業
      上原因引起勞工疾病、傷害、殘廢或死亡之受僱人，提供
      及時有效之薪資利益、醫療照顧及勞動力重建措施之制度
      ，兼使受僱人及受其扶養之家屬不致陷入生活困境，萌生
      其他社會問題，是以職業災害補償機制設立之宗旨，非在
      對違反義務、具有故意過失之雇主加以制裁或課以責任，
      而係維護勞動者及其家屬之生存權，並保存或重建個人及
      社會之勞動力，是以職業災害補償制度之特質係採無過失
      責任主義，雇主對於勞工因業務所生之災害，不問其主觀
      上有無故意過失，皆應負補償之責任，受僱人縱使與有過
      失，亦不減損其應有之權利。蓋勞動基準法第59條之規定
      ，係為保障勞工，加強勞僱關係，促進社會經濟發展之特
      別規定，故勞工對於職業災害之發生縱有過失，如係勞基
      法第59條所規定之職業災害，雇主即不得主張過失相抵，
      應無民法第217 條之適用。是本件被告公司是否有依勞工
      安全衛生法第5 條、第14條、第23條之規定設置安全設施
      及對原告實施勞工安全訓練或該事故之發生係緣於原告自
      行將被告公司已拆除之操作沖床腳踏開關控制器接回使用
      而違反公司內部作業規則，均無礙於原告依勞動基準法第
      59條請求相關職業災害補償，是原告請求被告公司負擔本
      件職業災害補償責任，自屬有據。原告就前開職業災害事
      故，而請求被告公司給付之各項職業災害補償，茲分別審
      酌如下：
      1.醫療費用補償部分：
        (1)按勞工因遭遇職業災害而致殘廢、傷害或疾病時，雇
          主應依勞動基準法第59條各款之規定予以補償，亦即
          勞工受傷或罹患職業病時，雇主應補償其必需之醫療
          費用，勞動基準法第59條第1 款定有明文。查原告主
          張其因前開傷害已支出醫療費用計32,681元，為被告
          所不爭，並有診斷證明書、醫療費用收據可證，堪信
          為真實。
        (2)關於醫療費用支出部份，業據被告碩頂公司申報南山
          人壽出險支付原告合計42,500元（分別於95年12月27
          日、96年6 月29日、97年1 月27日受領15,423、2,20
          0 、24,877元），顯已逾越被告請求之32,681元，是
          以原告此部分之請求即屬無理由。
      2.原領工資補償部分：
        (1)按勞工在醫療中不能工作時，雇主應按其原領工資數
          額予以補償；本法第59條第2 款所稱原領工資，係指
          該勞工遭遇職業災害前1 日正常工作時間所得之工資
          。其為計月者，以遭遇職業災害前最近1 個月正常工
          作時間所得之工資除以30所得之金額，為其1 日之工
          資，勞動基準法第59條第2 款及同法施行細則第31條
          第1 項分別定有明文。
        (2)查原告於系爭職業災害事故發生前，原領工資為每日
          1,064 元，此為兩造所不爭執。另原告不能工作時間
          為192 小時等情，業據行政院勞工委員會勞動檢查所
          於97年7 月15日，以第0975007228號函所指明，並為
          原告所不爭執，足堪據為認定原告請求原領工資補償
          之依據。則原告原領工資為1,064 元，依前開說明，
          原告請求之工資補償費合計25,536元部分（計算方式
          為：每日1,064 元÷8 小時×192 小時＝25,536元）
          ，自有理由，應予准許，逾此部分之請求即屬無理由
          。
        (3)次查被告碩頂公司業於97年2 月給付原告補償公傷期
          間工資合計26,400元（包括稅金1,584 ，實領24,816
          元；計算方式：以月薪25,500元加計利息900 元），
          此部分之事實業據被告碩頂公司提出「補貼給付公傷
          假扣薪金額」紀錄，且未據原告爭執，堪信為事實。
          是以原告已受領之金額顯已高於法定所得受領之金額
          ，此部分之請求即屬無據。
      3.殘障補償部分：
        (1)按「勞工經治療終止後，經指定之醫院診斷，審定其
          身體遺存殘廢者，雇主應按其平均工資及其殘廢程度
          ，一次給予殘廢補償。殘廢補償標準，依勞工保險條
          例有關之規定。」勞動基準法第59條第3 款定有明文
          。
        (2)原告主張伊因上揭傷害遺有殘疾，其殘廢程度符合殘
          廢給付標準表第9 等級，並提出96年12月19日勞工保
          險局核定通知書第000000000000號函為證，復經兩造
          同意委由中國醫藥學院重為鑑定後，經該院97年9 月
          12日以院管計字第0970903799號函覆稱：「鑑定原告
          手指受傷屬勞工保險殘廢給付標準表第9 級」。是原
          告此部分之主張堪信為真實。
        (3)查原告平均工資為每日942 元之事實，業據本院於審
          理提示兩造後，為兩造所不爭執，則原告因一手拇指
          或食指及其他任何手指，共有三指以上喪失機能，符
          合殘廢給付標準表規定之第R108項9 等級職業傷病殘
          廢給付計420 日，被告碩頂公司應補償職業傷病殘廢
          給付計395,640 元（計算方式：每日942 元×420 日
          ＝395,640 元），扣除原告已向勞工保險局請領職業
          傷病殘廢給付240,114 元及南山人壽殘廢保險103,06
          8 元後，僅尚不足52,458元，據此原告就殘障補償部
          分僅得對被告碩頂公司請求52,458元，逾此部分即屬
          無理由。
  二、侵權行為損害賠償部份：
      1.按違反保護他人之法律，致生損害於他人者，負損害賠
        償責任，但能證明其行為無過失者，不在此限，民法第
        184 條第2 項定有明文。而民法第184 條第2 項規定之
        所謂法律，係指一切以保護他人為目的之法律規範而言
        。則民法第483 條之1 、勞工安全衛生法、勞工安全衛
        生設施規則等規定，均屬保護勞工之相關規定。次按受
        僱人服勞務其生命、身體、健康有受危害之虞者，僱用
        人應按其情形為必要之預防；雇主對於勞工就業場所之
        通道、地板、階梯或通風、採光、照明、保溫、防濕、
        休息、避難、急救、醫療及其他為保護勞工健康及安全
        設備應妥為規劃，並採取必要之措施；雇主應依其事業
        之規模﹑性質，實施安全衛生管理；並應依中央主管機
        關之規定，設置勞工安全衛生組織、人員；前二項勞工
        安全衛生組織、人員、管理及自動檢查之辦法，由中央
        主管機關定之，民法第483 條之1 、勞工安全衛生法第
        5 條第2 項、第14條第1 項分別定有明文。另按雇主設
        置衝剪機械五台以上時，應指定作業管理人員負責發現
        衝剪機械及其安全裝置有異狀時，應即採取必要措施，
        並於衝剪機械及其安全裝置裝設有鎖式換回開關時，應
        保管其鎖匙，勞工安全衛生設施規則第72條第1 項第2
        款、第3 款分別定有明文。經查，本件職業災害發生當
        時，被告碩頂公司沖壓課第四區設置有10座沖床機械，
        然未指定作業管理員負責於發現衝剪機械及其安全裝置
        有異狀時，採取必要措施，並於衝剪機械及其安全裝置
        裝設有鎖式換回開關時，保管其鎖匙，致使原告於操作
        該沖床機械時有機可乘，關閉作為安全裝置之光電電裝
        置感應器，遂因原告不當操作沖床機械後，發生右手被
        沖床壓傷造成2 、3 、4 指喪失功能之職業災害，至此
        被告碩頂公司違反保護他人之法律，致生損害於原告自
        明。
      3.次按法人對於其董事或其他有代表權之人因執行職務所
        加於他人之損害，與該行為人連帶負賠償之責任，民法
        第28條定有明文。此所謂「因執行職務所加於他人之損
        害」，並不以因積極執行職務行為而生之損害為限，如
        依法律規定，董事負執行該職務之義務，而怠於執行時
        所加於他人之損害，亦包括在內。又按公司負責人對於
        公司業務之執行，如有違反法令致他人受有損害時，對
        他人應與公司負連帶賠償之責，公司法第23條第2 項亦
        有明文。此所謂公司業務之執行，指公司負責人處理有
        關公司之事務而言。經查，被告乙○○為被告碩頂公司
        之負責人，此有公司變更登記表1 件附卷可參，乃屬勞
        工安全衛生法第2 條第2 項所稱之雇主，自有依民法第
        48 3條之1 、勞工安全衛生法第5 條第2 項、第14條第
        1 項、勞工安全衛生設施規則第72條第1 項第2 款、第
        3 款，指定作業管理員負責於發現衝剪機械及其安全裝
        置有異狀時，採取必要措施，並於衝剪機械及其安全裝
        置裝設有鎖式換回開關時，保管其鎖匙之義務。又被告
        乙○○係被告碩頂公司之負責人，為勞工安全衛生法上
        之雇主，客觀上並無不能注意遵守前開規定之情事，竟
        未能注意及遵守上開勞工安全衛生法令之規定，指定作
        業管理員負責於發現衝剪機械及其安全裝置有異狀時，
        採取必要措施，並於衝剪機械及其安全裝置裝設有鎖式
        換回開關時，保管其鎖匙，致生系爭職業災害事故，自
        應依上開民法及公司法規定，與被告碩頂公司負連帶侵
        權行為賠償責任，原告此部分之主張亦屬有據。
      4.末按不法侵害他人之身體或健康者，對於被害人因此喪
        失或減少勞動能力，或增加生活上之需要時，應負損害
        賠償責任；不法侵害他人之身體、健康、名譽、自由、
        信用、隱私、貞操，或不法侵害其他人格法益而情節重
        大者，被害人雖非財產上之損害，亦得請求賠償相當之
        金額，民法第193 條第1 項、第195 條分別定有明文。
        本件原告請求之侵權行為損害賠償，茲分別審酌如下：
        (1)減少勞動能力部分：
        按身體或健康受侵害，而喪失或減少勞動能力者，其
          減少及殘存勞動能力之價值，不能以現有之收入為準
          ，蓋現有收入每因特殊因素之存在而與實際所餘勞動
          能力不能相符，現有收入高者，一旦喪失其職位，未
          必能自他處獲得同一待遇，故所謂減少及殘存勞動能
          力之價值，應以其能力在通常情形下可能取得之收入
          為標準；被害人因身體健康被侵害而喪失勞動能力所
          受之損害，其金額應就被害人受侵害前之身體健康狀
          態、教育程度、專門技能、社會經驗等方面酌定之，
          不能以一時一地之工作收入為準。次按勞動能力損害
          與勞動年齡具有密切關係，是有法定退休年齡者，自
          得以之為判斷基準。另按依民法第193 條第1 項命加
          害人1 次支付賠償總額，以填補被害人所受喪失或減
          少勞動能力之損害，應先認定被害人因喪失或減少勞
          動能力而不能陸續取得之金額，按其日後本可陸續取
          得之時期，各照霍夫曼式計算法，扣除依法定利率計
          算之中間利息，再以各時期之總數為加害人1 次所應
          支付之賠償總額，始為允當。
        本件原告因前述傷害受有第9 級殘廢，有勞工保險局
          96年12月19日，發文字號：000000000000號勞工保險
          局核定通知書為證，堪信為真實。參照勞工保險條例
          殘廢給付標準，原告喪失勞動能力之程度為53.83 ％
          。而原告係71年12月30日生，依其工作性質，可工作
          至60歲止，扣除職業災害工資補償已補償至97年2 月
          6 日部分，尚有34年10月的工作能力，原告平均工資
          為每日942 元，已如前述，參酌原告於傷害發生時僅
          23歲，從事系爭工作僅1 年，得期待將來之薪資較斯
          時為高，而因系爭傷害受有第9 等級殘廢，雖喪失勞
          動能力程度為53.83%，其現在平均薪資為28,260元(
          計算式：942 ×30＝29,760) ，然將來其薪資當不亞
          於此，認得期待其將來薪資不低於28,260元，以之作
          為計算其喪失勞動能力之基準當屬合理，其年薪為33
          9,120元，其每年將減少182,548元（339,120×53.83
          ﹪＝182,548 ）之工作收入，依霍夫曼計算法計算一
          次給付之金額，扣除中間利息後，認原告受有勞動能
          力損失為3,624,833 元。（計算式：339,120 ×19.0
          0000000 ×53.83%+339,120×0.00000000×10/12 ×
          53.83%＝3,624,833 元）。
        (2)非財產上損害之慰撫金：
          按慰藉金之賠償須以人格權遭遇侵害，使精神上受有
          痛苦為必要，其核給之標準固與財產上損害之計算不
          同，然非不可斟酌雙方身分資力與加害程度，及其他
          各種情形核定相當之數額。本件原告為沖床機械作業
          員，事故發生前每月薪資約2 萬8 千元左右，而被告
          碩頂公司資本額為22,000,000元。本院審酌上情，及
          原告因此事故歷經數次手術。且原告本從事手部勞動
          的工作，右手為其慣用手，如今右手第2 、3 、4 指
          喪失功能，造成原告生理不便，痛苦難以言喻，被告
          碩頂公司未依勞工安全衛生法設置相關安全設施，有
          過失情事，認原告請求精神慰撫金50萬元尚屬允當。
  三、按損害之發生或擴大，被害人與有過失者，法院得減輕賠
      償金額或免除之。民法第217 條第1 項定有明文。次按勞
      動基準法第59條之補償規定，係為保障勞工、加強勞、雇
      關係，促進社會經濟發展之特別規定，非損害賠償。同法
      第61條尚且規定該受領補償之權利不得抵銷，應無民法第
      217 條過失相抵之適用。然上開見解僅適用於職業災害補
      償，並不包括侵權行為損害賠償部分，從而，原告就侵權
      行為損害賠償倘與有過失時，被告仍得主張過失相抵。經
      查，本件職業災害事故之經過，係原告於被告碩頂公司工
      廠內操作OCP-35N 編號28號35噸沖床作業時，當時該沖床
      原設置之安全裝置光電感應器，因原告將已拆除之腳踏開
      關接回使用以取代按鈕開關，並將光電裝置關閉，而不具
      安全防護功能等情，業據行政院勞工委員會中區勞動檢查
      所檢查報告所載，且為兩造所不爭執，堪信為真實。本院
      斟酌上情兩造過失程度，認原告為肇事主因，應負擔70%
      之責任，亦即應減輕被告賠償金額70% ，而原告所得請求
      侵權行為損害賠償部分為4,124,833 元 (計算式：勞動能
      力減損3,624,833 元＋精神慰撫金50萬元＝4,124,833 元
      )， 已如前述，是依上開過失相抵規定，原告得請求被告
      賠償之金額應為1,087,450元（計算式：3,624,833 元×
      30% ＝1,087,450 元，小數點以下四捨五入）。
  四、綜上所述，原告因本件事故得請求被告賠償職業災害補償
      部分為453,857 元（計算式：醫療費用補償32,681元＋原
      領工資補償25,536元＋殘廢補償395,640 元＝453,857 元
      ），然查原告因本件事故已受領被告碩頂公司給付職業災
      害補償部分412,082 元（計算式：醫療費用補償42,500元
      ＋原領工資補償26,400元＋殘廢補償343,182 元＝412,08
      2 元），自應予以扣除，故就職業災害補償部分，原告僅
      得向被告碩頂公司再請求41,775元，逾此部分即屬無理由
      。另原告得請求之侵權行為損害賠償部分為1,087,450 元
       (計算式：勞動能力減損3,624,833 元＋精神慰撫金50萬
      元＝4,124,833 元×0.3 ＝1,087,450 元)， 合計為1,54
      1,307 元。然按雇主依勞動基準法第59條規定給付之補償
      金額，得抵充就同一事故所生損害之賠償金額，勞動基準
      法第60條定有明文。則本件原告因系爭職業災害所受損害
      ，自得以職業災害補償金抵充同一事故之侵權行為損害賠
      償金。查原告得請求被告賠償職業災害補償部分為453,85
      7 元，已如上述，而原告所得請求之侵權行為損害賠償金
      為1,087,450 元，予以抵充後，原告僅得請求之侵權行為
      損害賠償金為633,593 元（計算式：1,087,450 元－453,
      857元＝633,593 元）。
  五、從而，原告依據職業災害補償之法律關係，請求被告碩頂
      公司給付原告41,775元，及自起訴狀繕本送達翌日起，至
      清償日止，按年息5%計算之利息，為有理由，應予准許。
      另原告依據侵權行為之法律關係請求被告碩頂公司、乙○
      ○連帶賠償633,593元，及自97年4月10日起，至清償日止
      ，按年息5%計算之利息，為有理由，應予准許。其逾此範
      圍之請求，則屬無據，應予駁回。爰判決如主文第一、二
      項所示。
  六、末被告主張原告嗣於98年3 月4 日擴張之聲明，已罹於二
      年時效，被告自得拒絕給付云云，顯屬誤會，蓋民法第19
      7 條第1 項所稱之損害賠償請求權二年消滅時效，係針對
      請求權此一法律關係為規範，而非針對請求之數額為限制
      ，申言之，原告既已就其與被告間之侵權行為法律關係訴
      請損害賠償，爾後關於同一訴訟標的聲明之增減，均難謂
      非原訴訟標的所及，原告既於罹於時效前提起本件職業災
      害事故損害賠償訴訟，自無擴張聲明部分罹於時效之爭議
      ，是被告此部分之辯辭尚屬無據，應予駁回。
  七、本件事實認定及判決之結果已臻明確，兩造其餘攻擊防禦
      方法及舉證，經審酌均於判決結果無影響，毋庸一一贅述
      ，附此敘明。
柒、結論：原告之訴唯一部有理由、一部無理由，依民事訴訟法
    第79條、第85條第2 項，判決如主文。
中    華    民    國    98    年    7     月    7     日
                  民事第四庭    法  官  王  銘
正本係照原本作成。
如對本判決上訴，須於判決送達後20日內向本院提出上訴狀。
中    華    民    國    98    年    7     月    7     日
                                書記官  柳寶倫


司法院資訊處製作；財團法人民間司法改革基金會備份。
